臺灣高等法院臺中分院刑事判決　　　　99年度上易字第1677號
上　訴　人　臺灣臺中地方法院檢察署檢察官
被　　　告　黃滿美
上列上訴人因妨害名譽案件，不服臺灣臺中地方法院99年度沙
簡上字第386號中華民國99年10月15日第一審判決（起訴案號：
臺灣臺中地方法院檢察署98年度偵字第11888號），提起上訴，
本院判決如下：
    主    文
上訴駁回。
    理    由
一、本件聲請簡易判決處刑意旨略以：緣被告黃滿美與告訴人蔡
    雅婉、楊英慨均各自在「臺中區漁會梧棲港魚貨直銷中心展
    售據點」經營飲料生意，雙方長久以來即因生意競爭關係而
    時有爭執，詎被告黃滿美竟基於公然侮辱之犯意，於民國97
    年10月11日，在其自家攤位前，朝告訴人所經營之攤位以「
    變態」、「同款變態」等粗鄙穢語辱罵，致使告訴人蔡雅婉
    、楊英慨在心理上感受難堪、不快，足以生損害並貶損告訴
    人蔡雅婉、楊英慨之人格評價及社會地位；因認被告黃滿美
    涉犯刑法第309條第1項之公然侮辱罪嫌等語。
二、按告訴乃論之罪，未經告訴者，應諭知不受理之判決，為刑
    事訴訟法第303條第3款所明定。本件被告黃滿美經檢察官以
    犯刑法第309條第1項之公然侮辱罪嫌聲請簡易判決處刑，依
    同法第314條規定屬告訴乃論之罪。又按犯罪之被害人得為
    告訴，所謂被害人，指因犯罪行為直接受害之人而言，至其
    他因犯罪間接或附帶受害之人，在民事上雖不失有請求賠償
    損害之權，但既非因犯罪直接受其侵害，即不得認為該條之
    被害人，因而陳告他人之犯罪事實，請求究辦，亦祇可謂為
    告發，不得以告訴論（最高法院20年上字第55號判例意旨參
    照）。
三、檢察官認被告涉有前揭公然侮辱罪嫌，無非係以告訴人蔡雅
    婉之指訴及其於97年12月25日提出之錄影光碟片、於98年1
    月14日及同年3月6日提出之譯文資料及於98年4月2日提出之
    錄影譯文、錄影光碟及電磁紀錄資料，暨該檢察署歷次偵訊
    及錄影光碟勘驗筆錄為其主要論據。惟訊據被告堅詞否認涉
    有本件公然侮辱罪嫌，辯稱：伊當日所辱罵之對象係前往告
    訴人攤位購買飲料之船員，並非告訴人等語。
四、經查，依告訴人蔡雅婉於98年3月6日偵查中所提出之「刑事
    陳報狀」所檢附「10月11日上午9：44分」錄影光碟之譯文
    資料及其與告訴人楊英慨共同於98年4月2日偵查中所提出之
    「刑事陳報狀」所檢附相關97年10月11日之錄影譯文，均記
    載：「以下對話皆無人回應她且有證人楊茂源可作證：CH1
    船員來告訴人攤位前買煙，黃滿美走過去再走回來！（CH3
    黃滿美穿著藍色上衣灰色褲子手拿掃帚，位於自家冰淇淋攤
    位右方罵向告訴人檳榔攤的船員客人）」等語（見臺灣臺中
    地方法院檢察署98年度他字第148號偵查卷第56頁、第72頁
    ），核與被告上開辯稱：其於97年10月11日朝告訴人攤位所
    辱罵之對象係前往告訴人攤位購買飲料之船員等語相符；又
    原審於99年10月1日行審判程序時當庭勘驗告訴人蔡雅婉於
    偵查中所提本件案發現場之錄影光碟內容，並製作譯文記載
    於審判筆錄中，被告於案發現場係辱罵稱：「你不用給我太
    那個，你......，你站、站......，你給我看什？看不....
    ..。」、「你哪一條船的我都知道。」、「變態啦，同款變
    態喔。他會帶你去『開查某』你很高興嗎？你知道『抱』是
    要『抱』勒『臭人』的，是嗎？你哪一條船的，我都知道啦
    。你如果那要做會有報應呢。你開船會有報應啦。」、「看
    什小？你不成子勒看什小？」、「看啥？」、「攏一些變態
    ，他會帶他去『開查某』啦。攏勒搶人，土匪。」等語，是
    細繹被告辱罵之內容，堪認被告當時辱罵之對象應確係與行
    船業務有關之人無誤，而告訴人並無經營漁船業務或僱用船
    員等情，已據告訴人蔡雅婉於原審審理時證述在卷（見原審
    99年8月6日審判筆錄第20、21頁），是被告上開朝告訴人經
    營之攤位所為辱罵之言詞，應無使一般客觀之旁人足以認知
    有何指涉告訴人或貶抑告訴人之人格評價及社會地位之情事
    。再證人即告訴人蔡雅婉雖於原審審理時曾證述：「（檢察
    官問：他說同款變態是跟誰同款？）他說船員跟我公公楊茂
    源，就是漁港裡面的船員來跟我們買東西的客人。」、「（
    檢察官問：他說『攏是一樣變態』是指對著誰罵？）被告黃
    滿美直接走到我們櫃台，她對著船員跟我公公楊茂源罵。」
    等語（見原審99年8月6日審判筆錄第11頁），惟被告辱罵「
    變態」、「同款變態」、「攏是一樣變態」時除未指名道姓
    外，依前開原審勘驗錄影光碟內容顯示，被告辱罵前開話語
    時係在自己的攤位前，朝向告訴人攤位之方向辱罵，並未有
    走向告訴人攤位之情狀，是綜觀被告之肢體動作及辱罵之言
    語內容，尚難認被告有何辱罵告訴人楊英慨之父即告訴人蔡
    雅婉之公公楊茂源之情事，亦無使在場之不特定多數人得以
    產生被告係意在辱罵案外人楊茂源之印象，又縱如告訴人上
    開所指：被告除辱罵上開船員外，另有辱罵楊茂源之行為屬
    實，則該公然侮辱犯行之被害人亦係楊茂源與案發時在場之
    船員，且案發時告訴人楊英慨復未在現場，則如何能認定告
    訴人楊英慨係本案之被害人？是本案被告被訴犯行，並無告
    訴權人合法提出告訴，本案之追訴條件即有欠缺（參照八十
    年六月三十日最高法院八十年度第三次刑事庭會議結論，刑
    事訴訟法第三一九條前段所稱之犯罪被害人，採乙說即實質
    審查說，揆諸同一法理，自應為不受理判決，四十六年台上
    字第一三０五號判例採形式審查說，不再援用），揆諸上開
    說明，自應為不受理判決之諭知。
四、本件檢察官所舉被告辱罵他人行為，固經告訴人提出上開錄
    影紀錄為證，惟上開公然侮辱犯行既未經合法告訴人權人提
    出告訴，依法即應為不受理之諭知，原審因而撤銷原簡易判
    決處刑之有罪判決，自為第一審之不受理判決，並無不當，
    檢察官上訴意旨認被告朝向告訴人所經營之攤位為上開言詞
    ，認被告有公然侮辱告訴人二人之行為，指摘原判決不當，
    為無理由，應予駁回。
據上論斷，應依刑事訴訟法第第三百六十八條，判決如主文。
本案經檢察官李月治到庭執行職務。
中    華    民    國    100   年    1     月    19    日
            刑事第六庭    審判長法  官  李  文  雄
                                法  官  黃  小  琴
                                法  官  陳  如  玲
以上正本證明與原本無異。
不得上訴。
                                書記官  陳  信  和
中    華    民    國   100    年    1     月    20    日